臺灣嘉義地方法院刑事裁定　　　　　　　　93年度自字第11號
自　訴　人　乙○○
自訴代理人　楊勝夫律師
被　　　告　甲○○　男　37歲.
上列被告因詐欺案件，經自訴人提起自訴，本院裁定如下：
    主  文
自訴駁回。
    理  由
一、自訴意旨略以：被告於民國93年5月28日經上達國際行銷有
    限公司介紹與自訴人認識，自稱任職於海巡署第三總隊，官
    拜少校，並提出軍人
    人借貸新台幣 (下同)30 萬元，並稱每月薪餉均直接由部隊
    匯入大湳郵局帳戶內，如自訴人同意借貸，願將郵局存摺、
    提款卡及印章交付，並立據同意由自訴人按月從郵局帳戶提
    領24000元清償，自訴人乃貸予30萬元，同年6月10日貸予10
    萬元，而自訴人嗣除自前開帳戶提領24000元外，此後再無
    薪餉存入，經查証結果，被告於借款時即已報准退伍，根本
    無薪餉可匯入郵局由自訴人按月提領，而曾匯入之24000元
    亦係被告自行匯入取信於自訴人，此後即避不見面，顯有詐
    欺罪嫌云云。
二、按法院或受命法官於自訴案件第一次審判期日前訊問及調查
    結果，如認為案件有刑事訴訟法第252條至第254條之情形者
    ，得以裁定駁回其自訴，刑事訴訟法第326條所規定有明文
    ；而同法第252條第10款明定犯罪嫌疑不足者，應為不起訴
    之處分；又刑法第339條第1項所定詐欺取財罪，係以意圖為
    自己或第三人不法所有，以詐術使人將本人或第三人之物交
    付為要件，故被告須具有為自己或第三人不法所有之主觀意
    圖，且向被害人施用詐術，而被害人因詐術陷於錯誤致交付
    本人或第三人之物等構成要件始成立該罪，苟缺其一即無從
    成罪。
三、本案自訴人自訴被告涉有詐欺罪嫌，無非係以軍人
    本、海岸巡防總局中部地區巡房局調職令影本、上達國際行
    銷有限公司影本各1份，款項借用証影本、同意書影本各2份
    、大湳郵局0000000帳號郵政存簿儲金簿影本1份為証。被告
    否認有何詐欺犯行，辯稱係無資力，而非詐欺等情。經查：
(一)被告甲○○分別於93年5月28日及同年6月10日向自訴人借款
    30萬元及10萬元，此有款項借用証影本、同意書影本各2 份
    為証，而被告於借款時曾提出軍人
    局中部地區巡房局調職令影本各1份為証，稱其為任職於海
    巡署第三總隊，官拜少校等情，亦有前揭資料影本附卷可稽
    ，而被告於93年2月份即已申報退伍，嗣於同年6月1日退伍
    等情，亦經被告自承在卷，均堪信為真實。
(二)本案有爭執者係被告於向自訴人借款時，未將其已報准退伍
    之情形告知自訴人，是否構成詐欺，本院採否定見解，理由
    如下：
１、被告未將已報准退伍之情形告知，其行為屬於消極之不告知
    ，而非積極之施用詐術，至於消極不告知是否構成詐欺，按
    刑法上之詐欺罪，必須行為人自始意圖為自己不法之所有，
    行使詐術使被害人陷於錯誤而為財物之交付或以此得財產上
    不法利益，始能構成，且所謂之詐術，並不以欺罔為限，即
    利用人之錯誤而使之交付，亦不得謂非詐欺。事實上之不告
    知，有時雖亦可認係詐術之手段，即依事實上之不告知，使
    對方陷於錯誤而交付財物，亦可成立詐欺罪；然於社會交易
    上，事實之不告知並非在任何場合均值以刑法非難之；依一
    般不作為犯之原則，須法律上負有告知義務者，始克相當。
    惟是否具有法律上之告知義務，非就公序良俗之評價標準或
    基於倫理、道德、宗教、社會等理由而認定之防止或作為義
    務，均可認於法律上即負有告知義務，以免有違刑法罪刑法
    定主義之原則，即仍須視其不告知之程度是否已逾交易上所
    容認之限度，是否逾越社會上可認相當之範圍。
２、本案被告是否構成詐欺罪之關鍵在於被告對自己之退休有告
    知之義務，卻不盡其法律上應盡之告知義務時，始有可能成
    立詐欺取財罪之「不純正不作為犯」，但是其先決條件，須
    被告有告知之義務存在，而究竟於有何種情況下，被告對其
    退休有告知之義務，仍須個案認定。查本案據自訴人陳稱，
    被告於向其借款時曾口頭約定要以退休金或貸款償還，如尚
    未辦理退休或尚未貸得款項，則從被告之薪水按月扣2400 0
    元償還，雙方並以書面約定以94年之年終獎金及考績獎金作
    為擔保，此有本院94年3月25日調查筆錄及卷附之同意書可
    資參照，故自訴人於貸款予被告時既已約定多項擔保項目，
    包括被告之退休金、貸款、年終獎金及考績獎金，其中雙方
    既已約定退休金得為擔保，自訴人當已考慮到被告有退休之
    可能，故此時自訴人是否告知其行將退休，對於自訴人是否
    貸款之判斷基礎即不生影響，故本案尚難認為被告對於其已
    報准退休之事實有告知之義務，從而被告未告知其已報准退
    休之事實，尚難認為符合詐欺之犯行。
３、其次，自訴人於貸款與被告時，對於被告背景資料之調查極
    為詳細，亦即令被告提出軍人
    部地區巡房局調職令影本及薪水細目各1份為証，並曾打電
    話至被告之服務單位求証，此業據自訴人陳述在卷 (見本院
    94年3月25日調查筆錄)。而對於貸款之擔保，項目甚多，包
    括被告之退休金、貸款、年終獎金及考績獎金等，亦足見被
    告於貸款時之僅慎，並無陷於錯誤之情形。又被告於貸款時
    曾提出郵局存摺交付自訴人提領，而當時被告郵局存摺內之
    餘存金額僅有484元，此有郵局存摺影本附卷可參，足見自
    訴人於貸款時當已知悉被告之資力不佳，猶考慮貸款予被告
    ，自訴人當可預期被告有債務不履行之可能，尚難認自訴人
    陷於錯誤。又被告縱已於6月1日辦理退休，猶於當日自行存
    款34685元於郵局之帳戶，以供自訴人扣款清償，亦足見被
    告並無詐欺之犯意，否則一走了之即可，何須再行匯款清償
    ，故被告並無詐欺之犯意，應堪認定。
四、綜上，本件除被告確有積欠自訴人借款未還之事實外，並無
    積極證據足以證明被告於借貸之初即有施用詐術之行為，尚
    難僅憑被告嗣後有不能清償情事，遽為被告不利之認定，本
    件自訴人與被告間之金錢糾紛，顯係民事糾葛，自訴人應循
    民事途徑解決，本件自訴應予駁回。
據上論斷，應依刑事訴訟法第326條第3項、第252條第10款，裁
定如主文。
中    華    民    國    94   年     3   月      31   日
        刑事第五庭    審判長法　官  黃國益
                            法  官  黃仁勇
                            法  官  黃義成
右正本證明與原本無異。
如不服本裁定，應於送達後5日內，向本院提出抗告狀。
中    華    民    國    94   年     3   月      31   日
                            書記官  侯麗茹
